【裁判字號】    95,易緝,84
【裁判日期】    950530
【裁判案由】    業務侵占
【裁判全文】
臺灣臺北地方法院刑事判決              95年度易緝字第84號
    公  訴  人  臺灣臺北地方法院檢察署檢察官
    被      告  乙○○
上列被告因業務侵占案件，經檢察官提起公訴（92年度偵緝字第
1974號、93年度偵字第796號），本院判決如下：
    主  文
乙○○共同連續意圖為自己不法之所有，而侵占對於業務上所持
有之物，處有期徒刑壹年。
    事  實
一、乙○○與丙○○（另由臺灣臺北地方法院檢察署以94年度偵
    緝字第886號案件偵查中）原係夫妻關係（按其二人業於民
    國92年間離婚），而丙○○自民國89年5月1日起至91年1月
    31日止，在位於臺北市○○區○○路1段88號1樓之富麗冷氣
    空調材料有限公司（以下簡稱富麗公司），擔任會計之職務
    ，並負責處理該公司門市應收款項之收取等業務，為從事業
    務之人。詎其二人因缺款花用，竟於丙○○之任職期間內，
    共同基於意圖為自己不法所有之概括犯意聯絡，自90年農曆
    過年後某日起至91年1月14日止，在富麗公司內，由丙○○
    利用其負責收取富麗公司門市應收款項之支票及現金之機會
    ，連續多次將其業務上所持有之由客戶交付其收取之現金及
    支票，未依規定繳回富麗公司予以侵占入己，並先後於如附
    表所示時間，將其中所取得一部分之支票，或係存入乙○○
    所有之如附表（二）所示之帳戶，或係存入不知情之周怡辰
    及李梁恭行所有之如附表（一）、（三）所示之帳戶予以兌
    領（各帳戶兌領之支票明細資料及託收日期均詳如附表所示
    ），以供得款花用，合計達新臺幣（下同）120萬元；渠等
    復為順利兌領如附表（一）編號一至三所示之支票，乃基於
    行使偽造私文書之概括犯意聯絡，連續於如附表（一）編號
    一至三所示之託收日，在不詳之地點，未經富麗公司及其負
    責人甲○○之同意，由丙○○以其所持有之原供寄送郵件使
    用之「富麗冷氣空調材料有限公司」橫戳章及原供開立統一
    發票所用「甲○○」印章各一枚，連續於如附表（一）編號
    一至三所示之支票背面蓋用「富麗冷氣空調材料有限公司」
    及「甲○○」之印文（各支票背面所蓋用之印文詳如附表所
    示），藉以表示確係由真正名義人富麗公司對該支票持票人
    負背書責任之意，旋將該等支票存入不知情之周怡辰所有之
    帳戶以兌領現金而行使之，得款後供作己用而予以侵占入己
    ，足以生損害於真正名義人富麗公司及甲○○。迄至91年1
    月14日，因富麗公司負責人甲○○發覺如附表（三）編號一
    之支票並未入帳，經向出具該支票之客戶張金城查證，始得
    悉上情。
二、案經富麗公司訴由臺北市政府警察局文山第二分局報請臺灣
    臺北地方法院檢察署檢察官偵查起訴。
    理  由
一、訊據被告乙○○固不否認自另案被告丙○○處取得如附表（
    二）所示之支票，而自其所有之如附表（二）所示帳戶予以
    兌領等事實，然矢口否認有何公訴意旨所稱之業務侵占等犯
    行，辯稱：另案被告丙○○僅告知上開支票均屬佣金，其並
    不知上開支票均為另案被告丙○○侵占富麗公司款項所得云
    云。經查：
（一）如附表所示之各紙支票分別於被告乙○○、證人周怡辰及
      李梁恭行所有之帳戶內兌現乙情，業經告訴人富麗公司之
      代表人甲○○指訴歷歷，復經證人即另案被告丙○○、證
      人周怡辰及李梁恭行分別於偵審中證述在卷，且為被告乙○○所不否認，並有被告乙○○、證人周怡辰及李梁恭行
      所有之如附表所示帳戶存摺、存提明細及託收票據明細表
      影本在卷可參，復有保證責任臺北縣淡水信用合作社93年
      5月7日93淡信昌字第221號函、華南商業銀行雙和分行93
      年6月3日（93）華雙和存字第097號函、中華商業銀行三
      重分行93年5月7日（93）中銀重字第930047號函、板信商
      業銀行新店分行93年5月10日板信新店字第093440025號函
      、中國農民銀行新店分行93年5月20日農店（營）字第
      9337800084號函、安泰商業銀行景美分行93年5月27日（
      93）安景字第09370099號函、彰化銀行東門分行93年7月2
      日（93）彰東門字第1497號函、保證責任臺北市第一信用
      合作社景美分社93年8月10日北市一信景發字第5號函、彰
      化銀行中和分行93年8月11日彰中和字第1938號函、臺北
      縣新莊市農會93年8月16日（93）莊市農信字第677號函及
      新竹國際商業銀行公西分行93年8月17日竹商銀公西字第
      302-1號函所檢送之如附表所示支票之正反面影本附卷可
      參；而證人丙○○自89年5月1日起至91年1月31日止，擔
      任富麗公司之會計，負責處理該公司門市應收款項之收取
      等業務乙節，業經證人即富麗公司之代表人甲○○陳明在
      卷，復為證人丙○○及被告乙○○所不否認，並有證人丙○○所立具之員工離職申請書影本在卷可稽，又卷附支票
      影本上所載之發票人或背書人均為告訴人富麗公司之客戶
      ，亦經證人甲○○證述在卷，且證人丙○○自承所兌領之
      前開支票，均係告訴人富麗公司所收取之應收款項支票，
      並有客戶張金城於91年3月16日所出具之證明書一紙在卷
      可參，足見如附表所示之支票確為證人丙○○於業務上持
      有之告訴人富麗公司所有之物無訛。
（二）證人丙○○於前揭時間將其業務上所收取之現金及支票，
      未依規定繳回富麗公司，合計金額達120萬元乙情，業經
      證人甲○○陳明在卷，並有被告乙○○及證人丙○○所立
      具之借據影本一紙在卷可證；又證人丙○○雖稱僅挪用30
      餘萬元云云，然上開借據金額之計算方法，亦經證人甲○○證述在卷，徵諸證人丙○○自承上開借據金額之簽立確
      經其與告訴人富麗公司進行核算等語，是渠等於簽立借據
      之際當無明知不實而自陷不利地位之可能，應認告訴人富
      麗公司之上開指訴，較屬可採；又證人丙○○將其業務上
      所收取之現金及支票，未依規定繳回富麗公司以供己花用
      ，並先後於如附表所示時間，將其中所取得一部分之支票
      分別存入如附表所示之帳戶予以兌領，其所為自難謂無不
      法所有之意思；而如附表（一）編號一至三所示支票背面
      所蓋用「富麗冷氣空調材料有限公司」及「甲○○」之印
      文，經核係該公司原供寄送郵件使用之「富麗冷氣空調材
      料有限公司」橫戳章及原供開立統一發票所用「甲○○」
      印章所蓋用，業為證人甲○○指訴歷歷，復為證人丙○○
      供承無訛，是證人丙○○未經真正名義人之同意持上開印
      章蓋用於支票背面以兌領款項，自屬偽造文書之行為。
（三）又被告乙○○雖辯稱如附表（二）所示款項均係由證人丙○○所提領花用云云，然經證人丙○○於本院同日審理中
      否認在卷，而被告乙○○於本院審理中並不否認確曾持上
      開支票存入其個人帳戶內等事實，是證人丙○○自無僅為
      供其本身花用而將上開支票交由被告乙○○存入其個人帳
      戶之必要，足認證人丙○○所稱上開支票係由被告乙○○
      所提領，應屬可採；另證人甲○○於本院93年8月4日審理
      中證稱：「（問：在91年5月10日被告乙○○、丙○○簽
      借據給你的情形為何？）借據是在台北店簽的，丙○○說
      希望我們給他一次機會，我們問他錢花到哪裡，丙○○說
      要還被告乙○○的賭債，所以我們就請被告乙○○過來說
      明，被告乙○○到場時也證實是如此，當時被告乙○○還
      跟丙○○吵架，說我叫你支票不要存在我的帳戶，你還存
      在我的帳戶，他們二人向公司求情，所以公司才跟他們簽
      立借據，在場的人有陳敬潭、李基文、證人孫丞邦及我弟
      弟。」等語，而證人孫丞邦於同日審理中亦證稱：「（問
      ：簽借據當天雙方接洽的過程為何？）…，丙○○說他會
      還這個錢，他有說是被告乙○○用的，所以我們才會請被
      告乙○○到公司來談，雙方坐下來談之後，被告乙○○有
      承認他有用這筆錢，所以才會簽立這張借據，…」等語，
      核與證人李基文於本院93年9月22日審理中證稱：「（問
      ：請詳述簽借據的過程？）被告乙○○、丙○○說有拿富
      麗公司的錢，他們要求不要告他，他說會慢慢還給公司，
      他們當場有說拿錢去買車子，並且當時有將車子開到公司
      ，我及證人孫丞邦有到他們家找被告乙○○，請被告乙○○將車子開過來，因為我們問被告乙○○將錢花在哪裡，
      被告乙○○說家裡用及拿去買車子。」等語大致相符，應
      認證人丙○○確將所挪用之款項提供被告乙○○花用無訛
      。
（四）至被告乙○○否認知悉上開支票均為另案被告丙○○侵占
      富麗公司款項所得，並稱經證人丙○○告知如附表（二）
      所示之支票均為水電行所給之佣金云云，核與證人丙○○
      於本院95年5月24日審理中證稱：其係告知該等款項為其
      娘家所取得等語顯不相符，自難據為有利被告乙○○之認
      定；況被告乙○○於本院同日審理中自承確曾詢問上開支
      票之來源，參以證人丙○○於同日審理中亦證稱：「（問
      ：他【即被告乙○○】跟你要錢時，是否知道你也沒有錢
      ？）他知道。」、「（問：你也沒有錢，他不知道為何有
      支票存入他的戶頭？）…我有告知他是用支票存入戶頭，
      讓他提款。」、「（問：被告在本案起訴你挪用公款的期
      間，他是否知道你幫他籌錢還債？）知道。」等語，以被
      告乙○○及證人丙○○於前揭期間內為同財共居之夫妻，
      被告乙○○對其妻之經濟狀況當知之甚詳，是其就證人丙○○所為挪用告訴人富麗公司應收款項支票及現金一事當
      無諉為不知之理；又被告乙○○明知該等情事，復將取得
      之上開支票存入個人帳戶內以供兌領花用，參諸證人丙○○於本院審理中自承所挪用之部分款項係作為家庭生活費
      用，是被告乙○○與證人丙○○間就上開業務侵占及行使
      偽造文書犯行，自難謂無犯意聯絡及行為分擔。
    綜上所述，被告乙○○上開所辯，要屬事後卸責之詞，不足
    採信。本件事證明確，被告乙○○之犯行洵堪認定，應予依
    法論科。
二、按支票上之背書，係發票後之另一票據行為，偽造支票背書
    ，在票據法上係表示對支票負擔保責任之意思，為法律規定
    之文書，並非依習慣表示一定用意之證明，而其此項行為，
    足以生損害於他人，故應成立偽造私文書罪，最高法院59年
    度臺上字第2588號、70年度臺上字第2162號分別著有判例可
    資參照。核被告乙○○上開行為，係犯刑法第216條、第210
    條之行使偽造私文書罪及同法第336條第2項之業務侵占罪。
    而被告乙○○雖非富麗公司從事收取應收款項業務之人，然
    另案被告丙○○原係富麗公司之會計，負責處理該公司門市
    應收款項之收取等業務，為從事業務之人，其與另案被告丙○○共同實施本件業務侵占犯行，依刑法第31條第1項之規
    定，應以共同正犯論；又被告乙○○與另案被告丙○○間就
    上開行使偽造文書犯行，有犯意聯絡及行為分擔，亦為共同
    正犯。而其盜用「富麗冷氣空調材料有限公司」橫戳章及「
    甲○○」之印章，並因而產生如附表（一）編號一至三所示
    印文之行為，均為各次偽造私文書之階段行為，而偽造私文
    書之低度行為，復為行使之高度行為所吸收，均不另論罪。
    另其利用不知情之周怡辰及李梁恭行兌領如附表（一）、（
    三）所示支票之行為，均屬間接正犯。又其先後多次行使偽
    造私文書及業務侵占犯行，時間緊接，方法相同，各觸犯構
    成要件相同之罪名，顯係基於概括犯意而為之，為連續犯，
    均應依刑法第56條之規定論以一罪，並均依法加重其刑。又
    其所犯上開行使偽造私文書及業務侵占罪間，有方法結果之
    牽連關係，為牽連犯，依刑法第55條之規定，應從一重之業
    務侵占罪處斷。至公訴意旨雖未敘及被告乙○○所涉上開行
    使偽造文書犯行，然此部分犯行與前開論罪科刑之業務侵占
    部分，均有牽連犯之裁判上一罪之關係，應為起訴效力所及
    ，本院自得併予審究。爰審酌被告乙○○與另案被告丙○○
    二人因需款花用，利用業務上之便而共謀侵占富麗公司之款
    項及支票，影響該公司之權益，迄於本院審理時均未償還前
    開款項，復於犯後猶狡詞卸責，及其品行、犯罪動機、目的
    、手段、行為次數、生活狀況、智識程度、犯罪所得之利益
    及所生之損害等一切情狀，量處如主文所示之刑。
三、如附表（一）編號一至三所示之印文，因係盜用印章所蓋之
    印文，並非偽造印章之印文，爰均不另為沒收之諭知。
據上論斷，應依刑事訴訟法第299條第1項前段，刑法第28條、第
31條第1項、第56條、第336條第2項、第216條、第210條、第55
條，罰金罰鍰提高標準條例第1條前段，判決如主文。
本案經檢察官郭昭吟到庭執行職務
中    華    民    國    95    年    5     月    30    日
                  臺灣臺北地方法院刑事第十五庭
                        審判長法  官  周祖民
                              法  官  吳麗英
                              法  官  黃雅君
上正本證明與原本無異。
如不服本判決，應於判決送達後10日內向本院提出上訴狀（應抄
附繕本）。告訴人或被害人如對於本判決不服者，應具備理由請
求檢察官上訴，其上訴期間之計算係以檢察官收受判決正本之日
期為準。
                              書記官  陳麗津
中    華    民    國    95    年    5     月    30    日
附錄本案論罪科刑法條：
中華民國刑法第210條
偽造、變造私文書，足以生損害於公眾或他人者，處 5 年以下有
期徒刑。
中華民國刑法第216條
行使第 210 條至第 215 條之文書者，依偽造、變造文書或登載
不實事項或使登載不實事項之規定處斷。
中華民國刑法第336條第2項
對於業務上所持有之物，犯前條第 1 項之罪者，處 6 月以上
5 年以下有期徒刑，得併科 3 千元以下罰金。
附表：
（一）周怡辰之上海商業儲蓄銀行新店分行00000000000000號帳戶
┌─┬─────┬─────┬────┬───┬──────┬────────┐
│編│付款行庫  │支票號碼  │票載日期│金  額│發票人      │支票背面之印文  │
│號│／        │          │／      │      │／          │                │
│  │帳號      │          │託收日期│      │受款人      │                │
├─┼─────┼─────┼────┼───┼──────┼────────┤
│一│板信銀行  │SD0000000 │90.10.09│13062 │宏騏興業有限│「富麗冷氣空調材│
│  │新店分行  │          │／      │      │公司        │料有限公司」之橫│
│  │／        │          │90.10.08│      │／          │條戳及「甲○○」│
│  │0000000000│          │        │      │富麗冷氣空調│之印文各一枚    │
│  │          │          │        │      │材料有限公司│                │
├─┼─────┼─────┼────┼───┼──────┼────────┤
│二│板信銀行  │SD0000000 │90.10.31│1700  │宏騏興業有限│「富麗冷氣空調材│
│  │新店分行  │          │／      │      │公司        │料有限公司」之橫│
│  │／        │          │90.10.11│      │／          │條戳及「甲○○」│
│  │0000000000│          │        │      │富麗冷氣空調│之印文各一枚    │
│  │          │          │        │      │材料有限公司│                │
├─┼─────┼─────┼────┼───┼──────┼────────┤
│三│中華銀行  │AP0000000 │90.11.30│19278 │長鈺國際有限│「富麗冷氣空調材│
│  │三重分行  │          │／      │      │公司        │料有限公司」之橫│
│  │／        │          │90.11.12│      │／          │條戳            │
│  │000000000 │          │        │      │富麗冷氣空調│                │
│  │          │          │        │      │材料有限公司│                │
├─┼─────┼─────┼────┼───┼──────┼────────┤
│四│農民銀行  │ 0000000  │90.12.25│6500  │新弘貿易有限│無              │
│  │新店分行  │          │／      │      │公司        │                │
│  │／        │          │90.12.05│      │／          │                │
│  │100420    │          │        │      │未記載      │                │
├─┼─────┼─────┼────┼───┼──────┼────────┤
│五│彰化銀行  │ 0000000  │91.01.15│10000 │黃俊明（背書│無              │
│  │東門分行  │          │／      │      │人吳雙德）  │                │
│  │／        │          │90.11.28│      │／          │                │
│  │000000000 │          │        │      │未記載      │                │
└─┴─────┴─────┴────┴───┴──────┴────────┘
  （二）乙○○之中國農民銀行00000000000號帳戶
┌─┬─────┬─────┬────┬───┬──────┬────────┐
│編│付款行庫  │支票號碼  │票載日期│金  額│發票人      │支票背面之印文  │
│號│／        │          │／      │      │／          │                │
│  │帳號      │          │託收日期│      │受款人      │                │
├─┼─────┼─────┼────┼───┼──────┼────────┤
│一│淡水信用合│AA0000000 │90.05.31│4580  │周丁才      │無              │
│  │作社營業部│          │／      │      │／          │                │
│  │／        │          │90.05.30│      │未記載      │                │
│  │183020    │          │        │      │            │                │
├─┼─────┼─────┼────┼───┼──────┼────────┤
│二│安泰銀行  │BG0000000 │90.05.15│4280  │徐兆車      │無              │
│  │景美分行  │          │／      │      │／          │                │
│  │／        │          │90.05.31│      │未記載      │                │
│  │0000000   │          │        │      │            │                │
├─┼─────┼─────┼────┼───┼──────┼────────┤
│三│華南雙和  │DC0000000 │90.06.31│8830  │百贊電      │無              │
│  │／        │          │／      │      │器有限      │                │
│  │00000000-0│          │90.06.29│      │公司        │                │
│  │          │          │        │      │／          │                │
│  │          │          │        │      │未記載      │                │
└─┴─────┴─────┴────┴───┴──────┴────────┘
  （三）李梁恭行之安泰商業銀行00000000000000號帳戶
┌─┬─────┬─────┬────┬───┬──────┬────────┐
│編│付款行庫  │支票號碼  │票載日期│金  額│發票人      │支票背面之印文  │
│號│／        │          │／      │      │／          │                │
│  │帳號      │          │託收日期│      │受款人      │                │
├─┼─────┼─────┼────┼───┼──────┼────────┤
│一│新竹商銀  │AA0000000 │91.01.10│15400 │精佑國際興業│無              │
│  │公西分行  │          │／      │      │有限公司    │                │
│  │(945-6)   │          │90.01.15│      │／          │                │
│  │          │          │        │      │未記載      │                │
├─┼─────┼─────┼────┼───┼──────┼────────┤
│二│第一信用合│NQ0000000 │91.01.05│2150  │德益水電材料│無              │
│  │作社景美分│          │／      │      │行          │                │
│  │行        │          │91.01.02│      │／          │                │
│  │0000000000│          │        │      │未記載      │                │
│  │60        │          │        │      │            │                │
├─┼─────┼─────┼────┼───┼──────┼────────┤
│三│彰化銀行  │BC0000000 │90.12.31│4876  │柏緯有限公司│無              │
│  │中和分行  │          │／      │      │／          │                │
│  │000000000 │          │91.01.03│      │未記載      │                │
├─┼─────┼─────┼────┼───┼──────┼────────┤
│四│新莊市農會│CP0000000 │91.01.01│35000 │江秋菊      │無              │
│  │中港分部  │          │／      │      │／          │                │
│  │000000000 │          │91.01.03│      │未記載      │                │
└─┴─────┴─────┴────┴───┴──────┴────────┘


司法院資訊處製作；財團法人民間司法改革基金會備份。
